臺灣高等法院民事裁定
111年度消債抗字第2號
再  抗告人  李建和    
代  理  人  何乃隆律師

上列再抗告人因與相對人遠東國際商業銀行股份有限公司等人間
免責事件，對於中華民國110年12月15日臺灣臺北地方法院110年
度消債抗字第23號所為裁定提起再抗告，本院裁定如下： 
    主  文
再抗告駁回。
再抗告費用由再抗告人負擔。
    理  由
一、按對於更生或清算事件抗告法院之裁定，僅得以其適用法規
    顯有錯誤為理由，向直接上級法院再為抗告，消費者債務清
    理條例（下稱消債條例）第11條第5項定有明文。所謂適用
    法規顯有錯誤，係指原裁定就其取捨證據所確定之事實適用
    法規，顯然不合於法律規定，或與現尚有效之解釋顯然違反
    ，或消極的不適用法規，顯然影響裁判者而言，至法院認定
    事實錯誤、調查證據欠周、取捨證據失當、裁判不備理由、
    裁判理由矛盾及在學說上諸說併存尚無法規判解可據致發生
    法律上見解歧異之情形，均與適用法規顯有錯誤有間（最高
    法院104年度台聲字第1206號、100年度台再字第33號裁定參
    照）。
二、本件再抗告人前依消債條例規定，向原法院聲請更生，經原
    法院以103年度消債更字第179號裁定（下稱更生裁定）命自
    民國103年9月9日下午4時開始更生程序，並以103年度司執
    消債更字第142號裁定認可更生方案確定。嗣再抗告人以其
    具年紀漸長、聽力下降，遭工地負責人要求自行離職之不可
    歸責原因，致無收入而無法繼續履行更生方案為由，於109
    年3月26日依消債條例第75條第5項規定向原法院聲請清算，
    經原法院以109年度消債清字第141號裁定命自109年8月7日
    上午11時起開始清算程序（案列109年度司執消債清字第112
    號）。原法院司法事務官認清算財團財產價值不敷清償財團
    費用及財團債務，於110年1月4日以109年度司執消債清字第
    112號裁定命清算程序終止，復經原法院於110年9月27日以1
    10年度消債職聲免字第26號裁定再抗告人不免責（下稱前裁
    定）。再抗告人不服，提起抗告，經原法院合議庭以原裁定
    駁回抗告，再抗告人仍不服，提起本件再抗告。
三、再抗告意旨略以：
　㈠伊並非聲請更生而接續裁定轉為清算程序，而係已履行共24
    期後，因年事已高，加上雙耳患有重度聽力障礙，已無法繼
    續工作，需由子女扶養，每月除敬老津貼及不定期之新北市
    烏來區公所回饋金外，並無其他收入，尚不足支應生活開銷
    ，故無力履行更生方案，且伊之健康狀況惡化，已無法再有
    任何之工作收入，因為情事變更，而聲請清算，故與臺灣高
    等法院暨所屬法院98年法律座談會民事類提案第40號研討結
    果（下稱本院98年座談會40號提案研討結果）所揭情形有間
    。
　㈡且消債條例於97年施行之初過度偏袒債權人，迄今已歷經6次
    修正，而本院98年座談會40號提案研討結果於消債條例施行
    隔年即作成，迄今已逾12年，則原裁定就伊更生聲請轉換清
    算程序，援引本院98年座談會40號提案研討結果，認伊有無
    薪資等固定收入之時點，應提前至裁定開始更生程序時起迄
    至免責期間做綜合判斷，即有未予有需求之債務人實質保護
    之情形，而有悖消債條例之立法意旨。
　㈢消債條例不僅在保障債權人可以公平受償，同時亦為謀求使
    債務人可以獲得重生之機制，故對於債務人之債務原因歸責
    之轉換除應遵循消債條例之立法意旨，亦應使債務人之經濟
    生活得以重建，故本件應以伊聲請清算前兩年內迄至免責前
    綜合判斷伊之收、支狀況，始符消債條例之立法意旨。
　㈣從而，前裁定及原裁定分別為不予免責及駁回抗告之裁判，
    違背消債條例第133條之立法原意。爰提起本件再抗告，請
    求廢棄原裁定，並准予伊免責等語。
四、經查：
　㈠法院為終止或終結清算程序之裁定確定後，應為債務人免責
    或不予免責之裁定，消債條例第132條至第135條分別定有明
    文。
　㈡次按法院裁定開始更生程序後，債務人免責前，法院裁定開
    始清算程序，其已進行之更生程序，適於清算程序者，作為
    清算程序之一部；其更生聲請視為清算聲請，消債條例第78
    條第1項定有明文。由其文義可知，在適於清算程序之情形
    下，清算程序之始點，得提前至裁定開始更生時。更生程序
    係重建型債務清理程序，為保障普通債權人於更生程序之受
    償額，依消債條例第64條第2項第3款規定，若無擔保及無優
    先權債權受償總額，顯低於法院裁定開始更生程序時，依清
    算程序所得受償之總額，法院不得認可更生方案。此即清算
    價值保障原則，保障債權人不至受比依清算程序受償更不利
    之地位。基此，債務人於裁定開始更生程序時，係有薪資固
    定收入，若債務人係聲請清算而開始清算程序，依消債條例
    第133條規定可能受不免責之裁定，需繼續清償債務達消債
    條例第141條規定數額後，始得再聲請裁定免責。惟於更生
    轉換清算程序之情形，若認定債務人有無薪資等固定收入之
    時點，不得提前至裁定開始更生程序時，債務人因此而受免
    責裁定，債權人將遭受較債務人依清算程序受償更不利之結
    果，有違清算價值保障原則（本院98年座談會40號提案研討
    結果）。　　　　
　㈢本件再抗告人前經裁定開始更生程序後，主張因情事變更而
    聲請清算並開始清算程序，嗣清算程序經終止確定，依前揭
    規定，法院應審酌再抗告人有無消債條例第133條、第134條
    所定應為不免責裁定之情形。準此，前裁定依本院98年座談
    會40號提案研討結果，審酌再抗告人自法院裁定開始更生迄
    裁定免責前期間之收入及支出後，因認其合於消債條例第13
    3條前段之要件，為具清償能力之人，乃再依同條後段規定
    ，審究普通債權人之分配總額，是否低於再抗告人本件裁定
    開始更生前2年間可處分所得扣除自己及依法應受其扶養者
    所必要生活費用之數額等情，據此認定再抗告人有消債條例
    第133條所定之不免責事由，復未經普通債權人全體同意其
    免責，而為再抗告人不予免責之裁定，核無不合。
　㈣再抗告人提起抗告，主張：原法院援用本院98年座談會40號
    提案研討結果，將其有無薪資等固定收入之時點，提前至裁
    定開始更生程序時，有違消債條例第133條之立法原意，而
    應以其聲請清算前2年迄至免責前之收、支狀況為判斷云云
    ，原裁定駁回其抗告，敘明理由略以：參酌消債條例第133
    條96年7月11日立法理由，可知前揭法律座談會研討結果，
    於更生轉換清算程序時，認定債務人有無薪資等固定收入之
    時點，應提前至裁定開始更生程序時，係為使債權人免遭受
    較債務人依清算程序受償更不利之結果，以符合清算價值保
    障原則之精神，抗告人主張應以其聲請清算前2年迄至免責
    前之收支狀況為判斷，理由並不足採等語，經核並無適用法
    規顯有錯誤之情形。再抗告意旨仍執同一理由指摘原裁定適
    用法規顯有錯誤，聲明廢棄，非有理由，應予駁回。　
五、據上論結，本件再抗告為無理由，爰裁定如主文。　　　
中　　華　　民　　國　　111 　年　　1 　　月　　26　　日
                  民事第十二庭  
                      審判長法  官  陳秀貞
                            法  官  蔡世芳
                            法  官  陳婷玉
正本係照原本作成。
不得抗告。
中　　華　　民　　國　　111 　年　　1 　　月　　26　　日

   　　　　　　　　　　　　 書記官　陳盈璇